臺灣高等法院臺南分院刑事判決　　 98年度上更(一)字第140號
上　訴　人　臺灣臺南地方法院檢察署檢察官
被　　　告　蔡振寶
選任辯護人　林雪娟律師
上列上訴人因被告違反期貨交易法案件，不服臺灣臺南地方法院
93年度訴字第658號中華民國95年2月15日第一審判決（起訴案號
：臺灣臺南地方法院檢察署93年度偵字第518號；移送併辦案號
：93年度偵字第9290號及94年度偵字第9707號），提起上訴，判
決後經最高法院第1次發回更審，本院判決如下：
    主  文
原判決關於蔡振寶部分撤銷。
蔡振寶共同未經許可，擅自經營期貨顧問事業及期貨交易輔助業
務，處有期徒刑捌月，減為有期徒刑肆月，附表所示編號一至十
之文件沒收。
    事  實
一、劉佳豐（民國58年3日12生）係臺南市○○路○段66號3樓「
    鋐星國際有限公司」（下稱鋐星公司）負責人，蘇珮甯為該
    公司行政主任（民國59年10月22日生），蔡振寶為該公司之
    總顧問。三人明知鋐星公司登記之營業項目為：投資顧問業
    、企業經營管理顧問業、創業投資事業管理顧問業、工商徵
    信服務業、資訊軟體服務業、資料處理服務業、電子資訊供
    應服務業、仲介服務業、其他顧問服務業、國際貿易業等業
    務，並不包括經營期貨顧問事業及其他期貨服務事業。且明
    知經營期貨顧問及期貨交易輔助業務，須經主管機關財政部
    證券暨期貨管理委員會（已於民國93年7月1日更名為證券期
    貨局，並改隸屬於行政院金融監督管理委員會）許可並發給
    許可證照。竟未取得許可證照，即夥同公司職員「許馥蘭」
    （英文名字ＣＡＮＤＹ，未據檢察官起訴）等人基於共同之
    犯意，自92年7月29日起，先於報章媒體刊登徵求文書人員
    、抄寫員及助理等廣告，誘使不知情之鄭月媚、林松、歐麗
    鳳及曾柏峰等人，前來應徵。待錄取後，即由蘇珮甯及ＣＡ
    ＮＤＹ在上址教導上開新進人員有關「外匯保證金交易」之
    相關資訊，並教導如何看盤、下單買賣操作技巧，再加以遊
    說新進人員成為公司客戶後，居間引介客戶與澳門「第一集
    團國際商業投資有限公司」（下稱第一集團）簽訂名為買賣
    現貨金融商品，實為外匯保證金交易之契約，客戶並須匯入
    指定金額以上之外幣保證金至第一集團於香港匯豐銀行第00
    000000000號帳戶內。再利用鋐星公司提供之電腦看盤資訊
    、下單專線電話等設備，並參考該公司每日提供之操作策略
    ，委託第一集團下單，從事日圓、瑞士法郎、歐元、英鎊等
    四種外匯保證金之交易。此種以保證金之交易不須實際交割
    ，一般都在當日或到期日前以反方向交易軋平，且僅每日結
    算買賣差價。如差價超過保證金一定成數時，第一集團有權
    要求客戶在價差範圍內補足不足之保證金，如客戶不立即補
    足，第一集團有權將客戶該筆交易予以平倉。每次交易完成
    ，第一集團在客戶平倉口數中，每一口數給付鋐星公司四十
    美元之酬佣。嗣法務部調查局臺南市調查站人員接獲檢舉，
    於92年11月13日搜索查獲，並查扣劉佳豐所有供犯罪所用之
    如附表編號1至10之文件。
二、案經法務部調查局臺南市調查站移送臺灣臺南地方法院檢察
    署檢察官偵查起訴。
    理  由
壹、證據能力：
一、按被告以外之人於審判外之陳述，雖不符刑事訴訟法第159
    條之1至第159條之4之規定，而經當事人於審判程序同意作
    為證據，法院審酌該言詞陳述或書面陳述作成時之情況，認
    為適當者，亦得為證據；當事人、代理人或辯護人於法院調
    查證據時，知有第159條第1項不得為證據之情形，而未於言
    詞辯論終結前聲明異議者，視為有前項之同意，刑事訴訟法
    第159條之5定有明文。查本案所引用之被告以外之人審判外
    之言詞或書面陳述，被告、辯護人及檢察官於本院審理時，
    知有第159條第1項不得為證據之情形，而未於言詞辯論終結
    前聲明異議，本院審酌該等言詞陳述及書面陳述作成之情況
    ，未見有何不適當之情形，故依前開規定，均應有證據能力
    。
二、告訴人鄭月媚所提出之提款申請書（原審卷二第107頁）雖
    亦係被告以外之人在審判外之書面陳述，本院審酌上開文件
    為鋐星公司平日經營業務所用文件，具有相當之可信性，且
    與本件犯罪事實具有關連性，而認為適當，自應具有證據能
    力。
貳、
一、訊據被告蔡振寶堅詞否認犯行，辯稱：
(一)伊自90年間開始擔任龍寶世紀企業有限公司（下稱龍寶公司
    ）負責人，經營化妝品批發迄今，並未在鋐星公司任職，或
    擔任總顧問，也未參與該公司任何相關業務或經營。係因為
    龍寶公司要在臺南市○○路142號1樓設營業處，正在裝潢，
    並申請稅捐單位核准中，準備營業用之化妝品，須覓地點存
    放，因而於92年9、10月間，以每月三、五千元代價，向友
    人劉佳豐租借臺南市○○路○段145號9樓之2鋐星公司教育中
    心之部分房間，暫存放面膜、左璇Ｃ及潔面奶等化妝品。除
    存放化妝品之房間外，其餘房間仍歸鋐星公司使用，鋐星公
    司人員仍會出入該處，因此伊有時會碰到該公司員工。伊所
    寄放之化妝品於92年11月13日調查站人員搜索時仍存放於該
    址，案發後始僱人搬走。
(二)扣案之「鋐星公司學員基本資料卡」，是伊參加卡內基潛能
    開發課程訓練之報名表，伊填寫完後準備要向卡內基報名。
    而龍寶公司蔡毅川及鋐星公司職員許佩雯、宏承公司康坤鎮
    、宇盛公司梁淑秀等亦想報名參加，因此才會放在一起，於
    調查站搜索時一併遭查扣。其餘在東門路查扣之其餘物品，
    均為鋐星公司所有，與伊無關等語。
二、經查：按鋐星公司之營業項目並不包括經營期貨交易，且未
    許可經營期貨業務，有原財政部證券暨期貨管理委員會92年
    10月24日台財證七字第0920150226號函及臺南市政府92年10
    月22日南市建商字第09202899090號函所附之鋐星公司營利
    事業登記證可稽，而鋐星公司以僱用文書抄寫員等名義，誘
    使不特定人前來應徵，俟錄取後，由被告蘇珮甯及ＣＡＮＤ
    Ｙ負責教導新進人員有關「外匯保證金交易」之相關資訊，
    並教導如何看盤、下單買賣操作技巧，再遊說新進人員成為
    公司客戶，居間引介客戶委任第一集團下單從事外匯保證金
    交易，而客戶即利用鋐星公司提供之電腦看盤、投資策略等
    設備下單等情，業據證人即鋐星公司客戶鄭月媚、歐麗鳳、
    林松於原審證述綦詳（原審卷二第183頁、第190頁、第209
    頁以下）；另鋐星公司副組長曾柏峰於調查站證稱：「（你
    擔任鋐星公司係受雇何人？從事何種業務？．．．）我進入
    鋐星公司係由公司人事主任面談，一開始進入公司擔任報表
    人員，負責抄寫白板上之外幣價位資料．．．」、「（你進
    入鋐星公司，有無開戶？用途為何？）有，公司行政主任蘇
    珮甯有鼓吹我開戶，要求開美元存款帳戶，表示作美元存款
    利息較高，且可賺取買賣外幣價差，乃帶我至公司樓下上海
    商業銀行匯款新臺幣五萬元給香港上海匯豐銀行，匯款後公
    司已離職員工ＣＡＮＤＹ跟我簽一份與第一集團代理協議書
    ，表示如此可在香港上海匯豐銀行設立個人帳戶。之前蘇珮
    甯曾教導我模擬買賣外匯（歐元、英鎊、日圓、瑞士法郎）
    下單流程，並告訴我如想賺取外幣價差，可打外匯保證金交
    易國際電話號碼下單．．．」、「（鋐星公司有無承作外匯
    保證金交易業務？若有，買賣之商品為何？如何操作？）我
    不清楚，公司行政主任蘇珮甯曾向我表示公司負責引介客戶
    給香港上海匯豐銀行總行，客戶透過銀行從事外匯保證金交
    易後，銀行從中抽取手續費，再提撥三分之一給公司。」「
    （鋐星公司提供哪些服務？）我只知道公司提供組員有關電
    腦資訊，顯示歐元、英鎊、日圓、瑞士法郎走勢，及蘇珮甯
    提供蔡顧問所寫之每日投資策略等，如同仁要下單，蘇珮甯
    指示自行用個人手機下單」等語明確。而上開在調查站之陳
    述均屬實情，復據曾柏峰於本院上訴審審理時具結證述在卷
    （本院上訴卷第95頁），又原審共同被告劉佳豐於調查站中
    自承：「（鋐星公司仲介客戶從事外匯保證金交易業務之詳
    情為何？與澳門第一集團關係為何？）鋐星公司係與澳門第
    一集團相互配合仲介客戶從事外匯保證金交易業務，客戶先
    於公司樓下上海商業銀行開戶，再以鋐星公司提供給客戶之
    國際電話，客戶可以用私人手機隨時向第一集團下單，從事
    外匯保證金交易」、「（鋐星公司仲介客戶與第一集團簽訂
    外匯保證金交易，鋐星公司如何與第一集團對帳抽佣？客戶
    及每日營業額若干？公司收入來源為何？）第一集團月底時
    會傳真對帳單至鋐星公司傳真機．．．，並將當月份本公司
    從事外匯保證金之營業總額之佣金直接匯入公司負責人劉佳
    豐帳戶．．．，公司收入來源為客戶買賣外匯保證金之佣金
    」、「（提示化名９２Ｄ００１，92年10月17日檢舉筆錄，
    該筆錄證稱『．．鋐星公司均會介紹教導如何買賣外匯及模
    擬外匯炒作，計算估渣單及損益表、四種貨幣：英鎊、歐元
    、日圓、瑞士法郎指數模擬演算，模擬操作之結果，均是贏
    多輸少，公司幹部即利用機會遊說彼等開戶，從事買賣外匯
    ．．．』，該證詞是否確實？）（經檢視後作答）該證詞大
    部分為實在，經本公司職員介紹如何從事外匯買賣後，新進
    人員如願意開戶從事外匯買賣，本公司就會俟新進人員開戶
    後，引介給香港第一集團，從事外匯買賣，成為鋐星公司客
    戶」、「（提示：臺南市○○路○段66號3樓之2之扣押物編
    14『買賣資料單』，該資料作何用途？是否即客戶下單外匯
    保證金買賣交易紀錄？）（經檢視後作答）該資料係提供鋐
    星公司員工，由新進人員操作買賣外匯，而由公司職員協助
    交易模擬單，並非客戶下單外匯保證金買賣交易紀錄」等語
    。於偵查中陳稱：「（公司有無抽佣金？）是第一集團給我
    們佣金，他們每下一口平倉後，我們就抽佣美金四十元」等
    語（偵查卷第十三頁），互核均屬相符，堪認證人鄭月媚、
    歐麗鳳及林松所證屬實；此外復有於92年11月13日在鋐星公
    司搜索扣得之如附表編號一至十屬劉佳豐所有而供本案期貨
    交易所用之每日投資策略等文件及屬於客戶所有之上海銀行
    賣匯水單、第一集團代理協議書、匯出匯款證明書及對鎖平
    倉通知書可資參佐。是原審共同被告劉佳豐所開設之鋐星公
    司，從事教導客戶有關以保證金買賣外匯之交易，及招攬客
    戶從事此項交易一節，堪以認定。
三、
(一)
  (1)關於被告蔡振寶為鋐星公司總顧問一節，業據證人即鋐星公
    司客戶鄭月媚於偵查中及本院上訴審證稱被告蔡振寶為鋐星
    公司總顧問屬實（518號偵卷第31頁、上訴卷第99頁），且
    於原審審理中證稱：「（在庭上之蔡振寶先生有無提供或是
    教妳任何建議？有無建議的資料？）有」、「（在哪一張？
    ）在我九十四年四月二十二日所陳送資料第二份第四十四頁
    提款申請書上手寫之部分」、「就是提請申請書旁邊之文字
    ，就是有七千五美金，過夜浮動，還有兩千六即市，兩口乘
    以一千，兩千加兩千等於四千，這些是蔡振寶親自手寫的。
    寫這些文字意思就是要叫我解單」、「（所提供的是幫你建
    議什麼情形？）在我第一次匯入五十萬元都已經虧損掉了以
    後，蔡振寶說如果我要把虧損賺回來，就要再匯款七千五百
    元美金到他們提供在香港匯豐銀行帳號，這只是三口之保證
    金，我就可以繼續操作，蔡振寶每天都會寫一張每日投資交
    易策略到鋐星國際有限公司，鋐星國際有限公司就會轉交給
    我，我就依照這個建議下去操作。結果還是全部保證金都虧
    掉了」等語（原審卷二第185至187頁）。且證人即鋐星公司
    另一客戶林松亦於原審證稱：「那時候我們在上課，蔡振寶
    來鋐星國際有限公司，蘇珮甯就介紹他是鋐星國際有限公司
    總顧問」（見原審卷二第212頁）、於本院上訴審證稱：每
    日投資策略是由被告蔡振寶傳真到鋐星公司，我們都看到他
    在公司進進出出，與主管坐在一起等情（本院上訴卷第99頁
    ），即證人鄭月媚、林松依其等所親歷之事實，已證述被告
    在鋐星公司內提供操作期貨交易之意見；參以，上揭鄭月媚
    提出為證之「提款申請書」（見原審卷二第107頁），其上
    手寫部分係關於期貨交易操作之具體建議，乃被告所提供，
    為鄭月媚供明，業如前述，被告亦於本院上訴審審理時當庭
    直承「這是我寫的，沒錯」，是被告既書寫期貨交易操作之
    具體建議供公司客戶鄭月媚參考，其辯稱與公司經營無涉云
    云，顯無足採。
  (2)前揭手寫部份被告於本院上訴審時雖辯稱「是因為劉佳豐臨
    時要外出，拜託我抄寫的」（見本院上訴卷第99頁）云云，
    惟觀之前揭提款申請書手寫部份僅為數行數字，衡情書寫無
    須多少時間，是被告辯稱因劉佳豐臨時外出拜託抄寫云云，
    顯屬卸責飾詞，且前揭手寫數行數字部份如證人證稱該數行
    數字之意義為「有七千五美金，過夜浮動，還有兩千六即市
    ，兩口乘以一千，兩千加兩千等於四千，…，寫這些文字意
    思就是要叫我解單」等語，足見雖為幾行數字，然所代表係
    屬期貨交易操作之投資策略而非為一般人所能知悉，揆諸常
    情，劉佳豐儘可委由公司其他幹部代為書寫，而無委請不懂
    投資之被告書寫之理；又被告於本院更一審審理時另否認前
    揭手寫部分為伊之筆跡，並聲請送鑑定云云，然就此部分經
    送法務部調查局鑑定，因送鑑資料不足無法鑑定，有法務部
    調查局100年6月28日調科貳字第1000392250號函，是被告所
    辯，均無足採。
  (3)此外復有檢調人員於臺南市○○路鋐星公司教育中心搜索出
    之被告蔡振寶名義之「學員基本資料卡」在卷可佐，被告雖
    另辯稱是伊參加卡內基潛能開發課程訓練之報名表，伊填寫
    完後準備要向卡內基報名。而龍寶公司蔡毅川及鋐星公司職
    員許佩雯、宏承公司康坤鎮、宇盛公司梁淑秀等亦想報名參
    加，因此才會放在一起云云，惟觀之卷附蔡振寶名義之學員
    基本資料卡上職務欄書寫「工友」、公司地址則為台南市○
    ○路○段一百四十五號九樓之二，均與被告自承經營化妝品
    業及公司地址有別，經詢之被告填寫之依據則答以不知道（
    本院更一卷第179頁），且名稱既為「學員基本資料卡」與
    報名表應屬有別，被告辯稱為報名而填寫云云，亦無足採。
(二)
  (1)雖林松於原審另證述：「（蔡振寶是公司總顧問，那他在公
    司負責什麼？）我是不知道，蘇珮甯說每日投資的策略表，
    是蔡振寶他負責做，然後傳真到公司給我們看」、證人鄭月
    媚亦證述：「（你剛剛所提到投資交易策略是打字的，還是
    手寫的？）是打字的，但是鋐星國際有限公司主管蘇珮甯說
    這是蔡振寶所寫的，公司每月要付蔡振寶二十萬元薪水」等
    語（原審卷二第212頁、第187頁）。就鋐星公司每日提供予
    客戶之交易投資策略是否出自被告蔡振寶所寫，係由被告蘇
    珮甯轉述而來，又蘇珮甯已於原審證述：「（你們公司發給
    客戶之每日投資交易策略，是何人負責寫的？）我不清楚，
    我沒有寫」、「（你有無跟鄭月媚提過，蔡振寶在公司擔任
    何職務？）沒有」等語，因此依證人鄭月媚、林松之證詞，
    雖無法證明被告蔡振寶有替鋐星公司撰寫每日交易投資策略
    ，但亦無法遽認被告並未擔任公司總顧問。
  (2)雖證人即鋐星公司職員柯政輝、曾柏峰於偵查中分別證述：
    「（蘇珮甯及蔡振寶在公司做什麼工作？）我只知道蘇珮甯
    跟我一樣，蔡振寶我不清楚」；「我只知道蘇珮甯是行政主
    任，蔡振寶我在公司看過好幾次，我不知道他在做什麼」；
    證人即鋐星公司職員歐麗鳳於原審審理時、黃惠珍、陳克比
    於本院上訴審審理時亦分別證述：「我只看過蘇珮甯小姐，
    他是在鋐星國際有限公司擔任主任，我有跟她接觸過。」；
    「是柯政輝僱用我，…，公司負責人是劉佳豐，…，我不認
    識蔡振寶」；「蔡振寶我沒有見過。」（原審卷二第191 頁
    、本院上訴卷第95頁、第128頁）等語，然如前述，公司日
    常業務係由蘇珮甯負責，且前揭證人所擔任之職務亦與被告
    之業務有所接觸，是前揭證人證詞亦無法資為有利於被告蔡
    振寶之認定。
  (3)另證人蔡毅川雖證稱：「（你與蔡振寶是什麼關係？）以前
    賣家電同業」、「（請求提示學員資料表，這是否你所填寫
    ，填寫的用意為何？）這也沒什麼，這是我們一般激勵之課
    程，我們填寫這個表示要參加類似卡內基訓練課程，填這個
    表是要交給講師的，這是蔡振寶邀請我同去參加這個課程」
    、「（你知道蔡振寶從事何事？）我不知道，後來我們有一
    起從事化粧品事業，所以又再聯繫上，並一起參加卡內基的
    課程」、「（你剛才說因為要從事化粧品事業，所以你有無
    與蔡振寶一起做？）有的，但是沒有做幾個月」、「（營業
    地點？）崇德路，監理站附近」、「（你在崇德路營業之前
    ，有在何處存放化妝品？）那是因為我們在大陸攜帶回來之
    化粧品，我們存放在東門路陸橋附近。但不是我上卡內基課
    程之地方」等語。則證人既不知被告從事何業，其證言亦無
    法為被告並未在鋐星公司擔任任何職務之認定，又證人劉佳
    豐亦到庭證述：「（蔡振寶有無跟鋐星國際有限公司租借過
    臺南市○○路○段一百四十五號九樓二過？）蔡振寶說要借
    用放置化粧品，數量多少我不記得了」、「（你有無向蔡振
    寶收取租金？）本來說不用，但是後來蔡振寶硬拿給我，我
    就收下來了」、「（你是否記得調查人員在搜索東門路時候
    ，有搜索到化粧品？）有的，但是有無扣押我不知道」等語
    ，又證人劉佳豐及蘇珮甯於原審均證述：被告蔡振寶並未在
    鋐星公司擔任任何職務，且非股東，亦無支領薪水，另亦無
    以鋐星公司職員名義投保勞工或全民健康保險云云；然證人
    劉佳豐及蘇珮甯與被告既屬為同案共同被告，其等證言顯屬
    迴護被告蔡振寶之詞，此部分證詞尚不足資為有利於被告之
    認定。
四、
(一)按期貨交易法第三條第一項第四款規定「槓桿保證金交易」
    ，係指當事人約定，一方支付價金一定成數之款項或取得他
    方授與之一定信用額度，雙方於未來特定期間內，依約定方
    式結算差價或交付約定物之契約。而所謂「外匯保證金交易
    」，依卷附行政院金融監督管理委員會證券期貨局九十三年
    十月十八日證期七字第０９３０１４５７０６號函釋，係指
    一方於客戶與其簽約並繳付外幣保證金後，得隨時應客戶請
    求，於保證金之數倍範圍內以自己名義為客戶計算，在外匯
    市場從事不同幣別間之即期或遠期買賣交易；此項交易不需
    實際交割，一般都在當日或到期日前以反方向交易軋平，而
    僅結算買賣差價。惟實務上客戶與銀行間簽訂外匯保證金契
    約，均約定客戶得將契約延續至下一銀行營業日，若此，則
    客戶由於契約延續所獲致之損益，經銀行確定後，即存入客
    戶外匯保證金帳戶或自其中扣除。故外匯保證金實際上並無
    到期日，具有約定於未來時間履行契約之性質。外匯保證金
    契約具有「以保證金交易」、「未來期間履約特性」、「每
    日結算損益」之期貨交易特有之結算制度，並於店頭市場交
    易，符合期貨交易法第三條第一項第四款規定「槓桿保證金
    契約」交易之要件，為期貨交易之一種，應受期貨交易法之
    規範。
(二)本案鋐星公司之客戶鄭月媚、歐麗鳳、林松、黃惠珍等所為
    之交易，依上開對鎖平倉通知書（為第一集團對客戶所為之
    通知）所載：「貴客戶所持有之未平倉合約，已因浮動虧損
    而造成保證金不足，本公司為保障客戶避免出現更大超虧情
    況，已在下列之價位將貴客戶全部或部分之未平倉合約對鎖
    或平倉」；及依賣匯水單上載匯款性質為：「２６５投資國
    外金融衍生商品」；及依客戶與第一集團簽訂之代理協議書
    中，就「結算及擔保金」雙方協議之內容為：「客戶在第一
    集團開新帳戶時，必須存入一筆符合第一集團規定之最低款
    項，在進行買賣前，客戶須確保該款項不低於所需擔保金之
    額度；於投資過程中，客戶需依第一集團指示，隨時追加擔
    保金，客戶若未依第一集團指示，於指定時間內，追加擔保
    金，第一集團有權將客戶持有之合約予以平倉或採取其他必
    要之行動．．．」等，顯見鄭月媚等人，係以保證金買賣外
    匯，且買賣當日並未立即交割，而係每日結算買賣差價，在
    差價超過一定成數時，第一集團會通知客戶追繳擔保金，如
    客戶未於指定時間為之，第一集團將主動將客戶持有之合約
    予以平倉。此種買賣完全符合前述期貨交易之特性。因此，
    最後僅須再探究被告與共犯劉佳豐、蘇珮甯所為一連串之教
    導看盤、下單買賣操作，進而仲介成為第一集團客戶，並從
    中抽佣之行為，是否屬期貨交易法第82條第1項規範之行為
    。
(三)按經營期貨信託事業、期貨經理事業、期貨顧問事業或其他
    期貨服務事業，須經主管機關之許可並發給執照，始得營業
    ，期貨交易法第82條第1項定有明文。又所謂「期貨顧問事
    業」，依期貨顧問事業設置標準第二條規定「本標準所稱期
    貨顧問事業，指為獲取報酬，經營或提供期貨交易之分析、
    判斷建議者。前項所稱之報酬，包含直接或間接自委任人或
    第三人取得之任何利益」。另所謂「其他期貨服務事業」，
    依證券商經營期貨交易輔助業務管理規則第二條第一項規定
    「證券商經營期貨交易輔助業務者（以下簡稱期貨交易輔助
    人）為期貨服務事業，應經財政部證券暨期貨管理委員會（
    以下簡稱本會）之許可」。第三條第一項第一款規定「期貨
    交易輔助人係接受期貨商之委任，從事下列業務：招攬期貨
    交易人從事期貨交易」。被告與共犯劉佳豐、蘇珮甯教導新
    進人員有關外匯保證金交易之相關資訊，並教導如何看盤、
    下單買賣操作技巧，核與期貨顧問事業設置標準第二條規定
    之提供期貨交易之分析、判斷建議相符。而被告與共犯劉佳
    豐、蘇珮甯等人進而遊說新進人員成為公司客戶後，居間引
    介與第一集團簽約，委託第一集團下單買賣期貨之行為，核
    與證券商經營期貨交易輔助業務管理規則第三條第一項第一
    款規定之招攬期貨交易人從事期貨交易相符。且鋐星公司收
    入來源即係第一集團交付之佣金，是被告之行為，自屬「經
    營期貨顧問事業及期貨交易輔助業務」。
(四)
  (1)雖卷附之代理協議書開宗明義載明客戶委任第一集團代理買
    賣之標的為「現貨金融商品」。然如前所述，由代理協議書
    其他約定及卷附之對鎖平倉通知書、賣匯水單等實質觀之，
    在在均足以證明客戶委任買賣之商品為期貨，不得僅以形式
    上記載「現貨金融商品」，而認非經營期貨交易。
  (2)又被告雖未單獨就提供期貨交易之分析、判斷建議部分，與
    歐麗鳳等人簽訂委任契約，惟按期貨顧問事業管理規則第二
    條第一款固規定：「期貨顧問事業得經營下列業務：一、接
    受委任，對期貨交易有關事項提供研究分析意見或建議」，
    然並非指須簽訂委任契約，對期貨交易有關事項提供研究分
    析意見或建議者，始受期貨交易法之規範，而未簽訂契約而
    有此顧問行為並獲取報酬者，反不受規範。否則又如何貫徹
    母法即期貨交易法所揭諸「為健全發展期貨市場，維護期貨
    交易秩序」之立法目的。因此以被告與共犯劉佳豐等人自始
    即計劃以雇用抄寫員為餌，再教導受僱者有關期貨交易相關
    訊息及技巧，最後仲介受僱者與第一集團簽訂，並持續提供
    設備供客戶下單實際買賣期貨，再依買賣口數抽佣，此一連
    串行為均為達獲取報酬之目的，自係已構成違法經營「期貨
    顧問事業」及「期貨交易輔助事業」。
五、又被告既係鋐星公司總顧問，已如前述，應與原審共同被告
    劉佳豐、蘇珮甯負共同正犯之責。綜上所述，被告所辯均不
    足採信，本案事證明確，被告犯行洵堪認定。
參、論罪科刑之理由
一、查被告行為後，刑法第28條、第33條第5款等條文，業於94
    年2月2日修正，並於95年7月1日施行，其中：(1)刑法第28
    條，已將原先之「二人以上共同實施犯罪之行為者，皆為正
    犯」之規定，修正為「二人以上共同實行犯罪之行為者，皆
    為正犯」，足見修正後刑法第28條之規定，已將陰謀共同正
    犯及預備共同正犯，排除在共同正犯之範疇之外。(2)刑法
    第33條第5款，將原先之「罰金：一元以上」之規定，修正
    為「罰金：新台幣一千元以上，以百元計算之」，足見修正
    後刑法第33條第5款之規定已變更法定刑罰金刑最低刑度為
    新台幣1千元。是依上開規定，被告行為後刑法第28條、第
    33條第5款，於客觀上均已發生實質上之變更，自應依民國
    95年7月1日新施行之刑法第2條第1項之規定予以比較適用。
    茲審酌被告之行為無論依新法或舊法之規定，均屬共同正犯
    ，足見新法並無有利於被告之情形；另修正後刑法第33條第
    5款之規定則無異提高法定刑罰金刑之最低刑度；是綜合比
    較新舊法結果，刑法第28條、第33條第5款以舊法即行為時
    法有利於被告，依95年7月1日施行之刑法第2條第1項前段之
    規定，此部分自應適用行為時法即95年7月1日施行前刑法第
    28條、第33條第5款，合先敘明。
二、核被告違反期貨交易法第82條第1項規定，應依同法第112條
    第5款論處。被告與原審共同被告劉佳豐、蘇珮甯與公司之
    職員「許馥蘭」等人，各有犯意聯絡及行為分擔，為共同正
    犯。
三、又期貨交易法第112條第5款所稱擅自「經營」期貨顧問業或
    其他期貨服務業，就經營事業行為之性質而言，含有多次性
    與反覆性，故如行為人基於經營同一事業之目的，在同一時
    間內多次或反覆經營上述事業之行為，僅成立單純一罪（最
    高法院91年台上字第7241號判決參照），故被告僅成立單純
    一罪。
肆、撤銷原判之理由
一、原審疏未詳查就此部分遽為被告無罪之諭知，尚有未合，檢
    察官上訴主張被告有罪，指摘原判決此部份不當，為有理由
    ，自應由本院將原判決關於蔡振寶部分予以撤銷改判。爰審
    酌被告之教育程度為商工畢業、被告與共犯等人擅自經營期
    貨交易之顧問及服務業，規避主管機關之管理，破壞國家正
    常金融交易秩序，而被告係公司總顧問，於本案係由共犯劉
    佳豐居於主導地位及被告之品行、智識程度、生活狀況、犯
    罪後之態度、及共犯劉佳豐業經判決有期徒刑一年、被告之
    情節較劉佳豐為輕等一切情狀，量處如主文第2項所示之刑
    。又被告犯罪時間在中華民國96年4月24日之前，爰依中華
    民國九十六年罪犯減刑條例第2條第1項第3款之規定，減其
    刑期二分之一為有期徒刑四月。
二、扣案如附表編號一至十為供被告與共犯等人本件犯罪所用之
    物，且為原審共同被告劉佳豐所有，業據被告劉佳豐供明在
    卷，應宣告沒收。其餘扣案文件，或屬客戶所有，或與本案
    犯罪無直接關係或僅係空白文件，爰不為沒收之諭知。
伍、論罪法條
一、刑事訴訟法第第369條第1項前段、第364條、第299條第1項
    前段
二、期貨交易法第112條第5款，刑法第11條前段、修正前刑法第
    28 條。
三、刑法第38條第1項第2款。
四、中華民國九十六年罪犯減刑條例第2條第1項第3款、第7條。
本案經檢察官羅清溪到庭執行職務。
中    華    民    國   100    年    8     月    16    日
                  刑事第四庭    審判長法  官    吳志誠
                                      法  官    彭喜有
                                      法  官    羅心芳
以上正本證明與原本無異。
如不服本判決應於收受送達後10日內向本院提出上訴書狀，其未
敘述上訴理由者，並得於提起上訴後10日內向本院補提理由書（
均須按他造當事人之人數附繕本）「切勿逕送上級法院」。
                                      書記官    劉清洪
中    華    民    國   100    年    8     月    16    日
附表
┌──┬─────────────┬───┬───┬──┐
│編號│沒收之文件                │數量  │單位  │備考│
├──┼─────────────┼───┼───┼──┤
│一  │每日投資策略              │2     │頁    │    │
├──┼─────────────┼───┼───┼──┤
│二  │市場術語                  │2     │頁    │    │
├──┼─────────────┼───┼───┼──┤
│三  │損益表                    │2     │冊    │    │
├──┼─────────────┼───┼───┼──┤
│四  │交易明細                  │1     │冊    │    │
├──┼─────────────┼───┼───┼──┤
│五  │應徵員工廣告              │4     │本    │    │
├──┼─────────────┼───┼───┼──┤
│六  │課程資料及業績進度追蹤表  │1     │冊    │    │
├──┼─────────────┼───┼───┼──┤
│七  │交易教材                  │3     │張    │    │
├──┼─────────────┼───┼───┼──┤
│八  │公司制度規章              │6     │頁    │    │
├──┼─────────────┼───┼───┼──┤
│九  │買賣資料單                │20    │頁    │    │
├──┼─────────────┼───┼───┼──┤
│十  │鋐星公司業績進度追蹤表    │14    │頁    │    │
└──┴─────────────┴───┴───┴──┘
期貨交易法第112條
有下列情事之一者，處7年以下有期徒刑，得併科新臺幣3百
萬元以下罰金：
一、未經許可，擅自經營期貨交易所或期貨交易所業務者。
二、未經許可，擅自經營期貨結算機構者。
三、違反第 56 條第 1 項之規定者。
四、未經許可，擅自經營槓桿交易商者。
五、未經許可，擅自經營期貨信託事業、期貨經理事業、期貨顧
    問事業或其他期貨服務事業者。
六、期貨信託事業違反第 84 條第 1 項規定募集期貨信託基金
    者。
七、違反第 106 條、第 107 條或第 108 條第 1 項之規定者。